【裁判字號】    98,執消債更,67
【裁判日期】    990520
【裁判案由】    更生事件
【裁判全文】
臺灣嘉義地方法院民事裁定          98年度執消債更字第67號
聲  請  人
即債務人    Ａ○○
債  權  人  大眾商業銀行股份有限公司
法定代理人  未○○
訴訟代理人  申○○
債  權  人  中國信託商業銀行股份有限公司
法定代理人  天○○○○
債  權  人  渣打國際商業銀行股份有限公司
法定代理人  地○○
債  權  人  日盛國際商業銀行股份有公司
法定代理人  戌○
債  權  人  台北富邦商業銀行股份有限公司
法定代理人  Ｅ○○
債  權  人  台新國際商業銀行股份有限公司
法定代理人  丁○○
債  權  人  玉山商業銀行股份有限公司
法定代理人  宙○○
代  理  人  辛○○
債  權  人  安泰商業銀行股份有限公司
法定代理人  甲○○
債  權  人  壬○(台灣)商業銀行股份有限公司
法定代理人  丙○○
債  權  人  萬泰商業銀行股份有限公司
法定代理人  Ｂ○○
代  理  人  乙○○
債  權  人  臺灣新光商業銀行股份有限公司
法定代理人  庚○○
訴訟代理人  玄○○
債  權  人  彰化商業銀行股份有限公司
法定代理人  酉○○
訴訟代理人  巳○○
債  權  人  香港商香港上海匯豐銀行股份有限公司
法定代理人  丑○○
債  權  人  新光行銷股份有限公司
法定代理人  己○○
債  權  人  子○○
            Ｄ○○
            寅○○
            Ｃ○○
            宇○○
            亥○○
            辰○○
            癸○○
            戊○○
            卯○○
            黃○○
            午○○
上列債務人聲請消費者債務清理事件，經本院於98年4月14日以
97年度消債更更字第4號裁定開始更生程序，本院裁定如下：
    主  文
債務人所提如附件所示之更生方案應予認可。
債務人在未依更生條件全部履行完畢前，應受如附表之生活限制
。
    理  由
一、債務人更生方案意旨略以：債務人現有擔保及有優先權債務
    總額（僅列計依更生程序行使權利者）為3,103,769元，無
    擔保及無優先權債務總額為9,775,881元，每期願清償53,00
    0元，並自認可方案裁定確定之翌日起，依債權比例於每月5
    日分別電匯給各債權人，共計清償8年，並以1個月為1期，
    共計清償96期，清償總金額為5,088,000元，無擔保及無優
    先權債權人受清償成數為52.05％（詳參附件二債務人更生
    方案）。
二、按債務人有薪資、執行業務所得或其他固定收入，法院認更
    生方案之條件公允者，得不經債權人會議可決，逕依債務人
    之聲請或依職權以裁定認可更生方案；法院為認可之裁定時
    ，因更生方案履行之必要，對於債務人在未依更生條件全部
    履行完畢前之生活程度，得為相當之限制，消費者債務清理
    條例第64條第1項、第62條第2項分別定有明文。申言之，消
    費者債務清理條例之目的，除保障債權人集團性滿足之最大
    化及公平化外，並為賦與債務人重建復甦其經濟生活之機會
    ，故消費者債務清理程序制度之構築首需強調生活再建及破
    綻預防，提高債務人工作意願並改善其生活習慣，使能重新
    出發，從而保障其生存權，並促進其義務遂行能力，儘可能
    永續性回復信用。是若還款額度逾越所能負擔之極限過大，
    債務人勢必無以清償，終至喪失其還債之意願，則債權人則
    因實際受償的金額降低，反蒙受實際不利益。因而更生方案
    是否合理、可行，應視債務人財產狀況（含現有資力與將來
    收入來源）、清償能力及經濟信用等評估，及考量債權人之
    受償額度（如「清算保障原則」─本條例64條第2項第4款參
    照），予以客觀判斷，始不違背前述說明。經查：
（一）債務人是否具固定收入：
    1.債務人現任職於嘉義縣警局民雄分局，97年度薪資所得為
      846,153元、98年度薪資所得為880,581元，此有債務人97
      年度稅務電子閘門財產調件資料、嘉義縣警局民雄分局大
      林分駐所員工薪資通知單在卷可稽，堪信真實。又債務人
      前於99年4月13日調查庭自陳：「（事務官問：每月薪資6
      3,815元，包含哪些項目？）警察專業加給、本俸。」、
     「（事務官問：如加計年終獎金、考績獎金，每月約73,00
      0元，有何意見？）沒有。」（見本院99年4月13日調查筆
      錄第1、2頁）。是債務人每月固定薪資收入為73,000元，
      先予敘明。
    2.惟查，債務人每月薪資尚須扣除退撫基金2,805元，有前
      揭員工薪資通知單在卷可憑。我國關於軍公教退撫費繳納
      制度，採強迫預納制度，於每月核發薪資前預先扣除，且
      非得依己願任意參退。債務人於更生方案履行期間既未實
      際領得系爭退撫金款項，自難認屬更生方案履行期間收入
      範疇。準此，債務人更生方案履行期間收入尚須扣除退撫
      基金2,805元為適當，經計算為70,195元（計算式：73,00
      0元－2,805元＝70,195元）。
（二）債務人提出之更生方案是否公允：
    1.債務人主張更生方案履行期間每月必要生活費用為膳食費
      4,500元、交通費800元、扶養費5,000元、健保費2,490元
      、電話費500元、退撫基金2,805元、公保自付835元、房
      屋租金2,000元、水電費1,000元。查：
      (1)膳食費4,500元、交通費800元、電話費500元、水電費
        1,000元：此部分雖未見聲請人舉出相關明細，惟依一
        般人消費程度之經驗法則，此部分支出尚難認有浪費奢
        侈情事，本院准予列計為每月必要之支出。
      (2)扶養費5,000元：
        債務人主張每月與前妻平均負擔2子之扶養費，每月
          支付5,000 元扶養費用。按受扶養權利者，以不能維
          持生活而無謀生能力者為限，民法第1117條第1 項定
          有明文。第所稱「不能維持生活」，係指無財產足以
          維持生活；所稱「無謀生能力」係指扶養權利人不具
          勞力、工作能力而言。經查，債務人與前妻育有長子
          劉建鑢（現年13歲）、次子劉權德（現年11歲），無
          財產及所得，此有債務人全戶戶籍謄本、稅務電子閘
          門財產所得調卷明細表附卷可稽，堪認現不能維持生
          活而無謀生能力。則揆諸前揭說明，債務人非無扶養
          之義務。查行政院內政部所公佈98年度台灣省低收入
          戶每人每月平均最低基本生活費為9,829元，此經行
          政院內政部98年度台內社字第0980031312號函公告在
          案。準此，債務人與前妻平均負擔2子之扶養費，每
          月支付5,000元扶養費用，未逾一般人維持生活最低
          程度，該項支出應屬合理，爰計為每月必要之支出。
        至於債權人萬泰商業銀行前就扶養費用項目陳報意見
          略以：倘於更生清償期間，其子女分別屆滿成年時，
          債務人應得減輕扶養之負擔，提高償債能力，本件應
          將此經濟變動情形納入考量等語。查本件債務人長子
          現年13歲，已如前述。其於更生方案履行最後1 年將
          屆成年，則本件更生方案是否於履行期間最後1 年減
          除該部分扶養費用，移供清償債務之用，不無疑問。
          按所謂謀生能力並不專指無工作能力者而言，雖有工
          作能力而不能期待其工作，或因社會經濟情形失業，
          雖已盡相當之能事，仍不能覓得職業者，亦非無受扶
          養之權利，故成年之在學學生，未必即喪失其受扶養
          之權利。最高法院56年台上795 號判例可資參照。申
          言之，扶養權利人是否無謀生能力，非一概以成年與
          否為區別標準，仍待個案審酌有無工作能力、是否已
          盡相當能事仍失業等因素判斷之。本件債務人長子於
          更生方案履行期間最後1年僅21歲，揆諸前揭法律見
          解，尚且未必喪失其受扶養之權利。本院審酌前情，
          另衡以債務人就扶養義務人每人每月扶養費僅列計5,
          000元，綜合全聲請意旨，認債務人最後一年未短列
          扶養費用、未採取兩階段之更生方案，尚無違於方案
          之公允性，並此敘明。
      (3)健保費2,490元、公保自付835元：此有嘉義縣警局民雄
        分局大林分駐所員工薪資通知單在卷可憑，堪信屬實。
        本項保險費支出項目均屬維持國民最低保險需求所必要
        ，債務人復未支出其餘任何保險費用項目，是該項費用
        為適當，本院准予列計為每月必要之支出。
      (4)退撫基金2,805元：退撫費繳納制度意旨，係與國家提
        撥金額共同建立退撫基金，於軍公教人員退休、離職或
        有撫卹事由發生時給付，屬於「儲金製」，亦即抗告人
        得於退休或離職時領回，則此薪資所扣項目，當具備儲
        蓄性質，是與消費者債務清理條例所謂維持最低必要生
        活費用者，尚屬有間。惟系爭退撫基金2,805元雖非更
        生方案履行期間必要支出費用，亦非履行期間之收入範
        疇，已如前述，前經本院計算扣除之，並此敘明。
      (5)房屋租金2,000元：債務人主張本人借住於父親住所，
        無多餘處所供2子居住，另分擔房租費用2,000元等語。
        經查，債務人住所為嘉義縣民雄鄉江厝店33號，該處所
        現設籍有7人，此有債務人全戶戶籍謄本在卷可考，堪
        認債務人之2子非無賃居處所之必要。又依一般人房租
        費用之經驗法則，支出程度尚屬合理，應列計為每月必
        要之支出。
      (6)綜上，債務人主張更生方案履行期間每月個人必要生活
        費用更生方案履行期間每月必要生活費用為膳食費4,50
        0元、交通費800元、扶養費5,000元、健保費2,490元、
        電話費500元、公保自付835元、房屋租金2,000元、水
        電費1,000元，總計17,125元為有理由，此為債務人每
        月必要生活支出。
    2.經上計算，債務人每月收入73,000元，扣除退撫基金2,80
      5元及更生方案履行期間每月必要支出為17,125元後，餘
      53,070元（計算式：73,000元－2,805元－17,125元＝53,
      070元），所提之更生方案係將剩餘金額中提列53,000元
      作為每月更生還款金額，另酌留70元作為債務人應急之用
      ，是債務人已勉力提出還款方案及金額，確有履行更生方
      案之誠意。又係爭方案清償總金額5,088,000元，債務總
      清償成數為52.05％，堪認清償總額已達債權總額相當成
      數，債權人受償金額亦不致過低。
    3.另債務人名下雖有汽車1輛（車牌號碼WR-6290，出廠年份
      1995年，汽缸容量1,242c.c. ，廠牌名稱為中華汽車）此
      有債務人之稅務電子閘門財產所得調件明細表、車輛行照
      在卷可考。債務人雖陳報系爭車輛現值為8,000 元。惟依
      行政院所頒「固定資產耐用年數表」及「固定資產折舊率
      表」規定，小客車之耐用年數為5 年，依定率遞減法每年
      折舊369/1000，上開自小客車已出廠14年餘，實則僅餘殘
      值。若進行變價程式，將負擔一定之變價程式費用，如未
      能順利變價，將增加債務人負擔，對債權人未必有利，且
      並未認列車輛使用之支出費用，債務人並未因持有車輛而
      得以解免部分債務之清償，對債權人並無不利。是堪認係
      爭更生方案未變價分配前揭自小客車案款，尚無違更生方
      案之公平性。
    4.況且本條例立法目的，除保障債權人集團性滿足之最大化
      及公平性外，並為賦與債務人重建復甦經濟生活之機會。
      本件債務人更生方案已盡其償還能力，同前所述，如更生
      方案不予認可，依本條例規定唯有開始進行清算，債權人
      債權人得受償額度未必多於前揭更生方案。且若還款額度
      逾越債務人所能負擔之極限過大，債務人勢必無法清償，
      終至喪失其還債之意願，則債權人實際受償之金額勢必大
      幅降低，因而反受實質之不利益，適有害於債權人債權之
      保障與本條例為重建債務人經濟生活之立法目的。
    5.本院衡酌前情，認債務人已提出其最大限度之還款方案及
      金額、確有履行更生方案之誠意，且該更生方案公允、適
      當且可行。
四、綜上所述，本件債務人確有薪資固定收入，所提更生方案條
    件公允，且亦無同條例第63條、第64條第2 項所定不應認可
    之消極事由存在，揆諸消費者債務清理條例之立法目的，為
    保障債權人公平受償，並謀求消費者經濟生活之更生，則本
    件更生方案自應予認可，另依消費者債務清理條例第62條第
    2 項之規定，在債務人未依更生條件全部履行完畢前之生活
    程度，裁定為相當之限制，爰裁定如主文。
中    華    民    國    99    年    5     月    20    日
                  民事第一庭司法事務官  葉佩如
上為正本係照原本作成。
如不服本裁定，應於裁定送達後10日內，以書狀向本院提出異議
。
中    華    民    國    99    年    5     月    20    日
                            書  記  官  林昱宏

司法院資訊處製作；財團法人民間司法改革基金會備份。
